臺灣臺南地方法院刑事判決
110年度訴字第666號
公  訴  人  臺灣臺南地方檢察署檢察官
被      告  林進發


            陳林靜枝


上一人之                    
輔  佐  人  陳進義
上列被告因家暴傷害等案件，經檢察官提起公訴（110年度偵字
第2710號、110年度偵字第8560號、110年度偵字第10832號），
本院判決如下：
    主  文
乙○○犯留滯建築物罪，處拘役拾日，如易科罰金，以新臺幣壹仟
元折算壹日。又犯傷害罪，處拘役參拾日，如易科罰金，以新臺
幣壹仟元折算壹日。又犯違反保護令罪，處拘役貳拾日，如易科
罰金，以新臺幣壹仟元折算壹日。應執行拘役伍拾日，如易科罰
金，以新臺幣壹仟元折算壹日。
丁○○○犯公然侮辱罪，處罰金新臺幣肆仟元，如易服勞役，以新
臺幣壹仟元折算壹日。
    事  實
一、乙○○是甲○○之叔叔，丁○○○是甲○○之姑姑。乙○○、丁○○○分別
    與甲○○間具有家庭暴力防治法第3條第4款所定義之家庭成員
    關係。緣乙○○因不滿親戚間土地買賣糾紛，於民國109年12
    月4日17時45分許，因詢問甲○○某位親戚之電話未果，跟在
    甲○○後方，進入甲○○所經營位在臺南市○區○○路0000巷00弄0
    0號之補習班內，經甲○○要求乙○○離開，乙○○明知甲○○已要
    求其離去上開補習班，竟仍留滯在內不肯離去，甲○○走向門
    口時，乙○○復另行起意基於傷害之犯意，用力拉扯甲○○之頭
    髮向右後方甩，致甲○○往右後側倒，臉部撞到紙箱，受有右
    臉頰鈍挫傷之傷害。
二、乙○○於同日18時2分許，將四把椅子放置在在明興路1285巷3
    0弄11號旁，即甲○○停放車號000-0000號自小客車之後方，
    並喝叱任何人不准移走前開椅子，甲○○於同日21時39分許欲
    駕車離開時，見狀拍照存證並報警，詎警方到場後，在場之
    丁○○○竟基於公然侮辱之犯意，在不特定人得共見共聞之處
    所，公然以「放你們這些瘋狗出來黑白咬每卡怎」（台語）
    等語辱罵甲○○及林素慧（未據林素慧提出告訴），足以貶損
    甲○○之人格評價及聲譽。
三、乙○○明知本院於110年1月28日以109年度家護字第1188號民
    事通常保護令裁定：「不得對甲○○實施身體或精神上之不法
    侵害行為；不得對甲○○為騷擾、接觸、跟蹤之聯絡行為；應
    遠離甲○○工作場所（臺南市○區○○路0000巷00弄00號）至少1
    0公尺遠之距離，保護令之有效期間為1年」（此保護令內容
    經本院以110年度家護抗字第21號裁定維持而告確定）。乙○○於110年2月4日收受該保護令，詎乙○○基於公然侮辱、違反
    該保護令之犯意，於110年3月11日18時30分許，騎乘機車行
    經臺南市○區○○路0000巷00弄00號前時，見甲○○站立在該處
    ，竟在不特定人得共見共聞之處所，公然以「破麻」辱罵甲○○，對甲○○為家庭暴力行為而違反本案保護令。。
四、案經甲○○訴由臺南市政府警察局第六分局報告臺灣臺南地方
    檢察署檢察官偵查起訴。
    理  由
壹、證據能力
    下列援為證明本案犯罪事實之證據，就被告乙○○、丁○○○以
    外之人於審判外之言詞陳述歸屬傳聞證據部分，既據被告乙○○、丁○○○於本院審理時均同意做為證據採用（見本院卷第2
    44頁），探究該等供述證據製作之情境，誠無違法取證及證
    明力明顯過低之瑕疵，依刑事訴訟法第159條之5第1項規定
    ，故有證據能力。
貳、實體方面
一、被告乙○○、丁○○○之答辯：
(一)訊據被告乙○○固然坦承：⑴其於109年12月4日17時45分進入
    上開補習班找告訴人甲○○，甲○○有叫其離開其仍不離開；⑵
    甲○○走向門口時，其以手拉扯甲○○之頭髮向右後方甩，致甲○○往右後側倒，告訴人側倒時臉之位置與放置在旁之紙箱位
    置高度相同；⑶其於110年2月4日收受本院保護令，於110年3
    月11日18時30分許，騎乘機車行經臺南市○區○○路0000巷00
    弄00號前時，有說「破麻」等事實，但矢口否認有犯留滯建
    築物罪、傷害罪、違反保護令罪、公然侮辱之犯行，辯稱：
    因為我要問告訴人的堂弟「水源」的電話，告訴人說她不知
    道，我很懷疑，所以我才會躊躇不離開，因為想要問出來，
    後來我太太也有到補習班門口，告訴人的態度很惡劣要打我
    太太，我才生氣把告訴人拉開，如果真的要傷害她，不是只
    有這樣。告訴人說有撞到，看錄影帶到底是撞到哪裡，她一
    下說椅子，一下說紙箱，他說的椅子也不是木製的，我很懷
    疑他會受傷，因為我提供的照片，當時9點多的時候拍的，
    也沒有看到她有受傷，何來傷害；我不是當面罵告訴人，我
    騎車過去，不是針對她，我不能對空氣講話嗎云云。
(二)訊據被告丁○○○固坦承其於上開時、地，公然說「放你們這
    些瘋狗出來黑白咬每卡怎」（台語）等語之事實，但矢口否
    認有何公然侮辱之犯行，辯稱：我沒有罵人的意思，也不是
    罵告訴人。我沒有指名道姓罵誰。我是說林素慧，不是說甲○○云云。
二、當事人不爭執而可先認定之事實：
(一)被告乙○○是告訴人甲○○之叔叔，被告丁○○○是甲○○之姑姑。
    緣乙○○因不滿親戚間土地買賣糾紛，於民國109年12月4日17
    時45分許，詢問甲○○某位親戚之電話未果，跟在甲○○後方，
    進入甲○○所經營位在臺南市○區○○路0000巷00弄00號之補習
    班內，經甲○○要求其離開，乙○○仍不肯離去，甲○○走向門口
    時，乙○○用力拉扯甲○○之頭髮向右後方甩，致甲○○往右後側
    倒。
(二)乙○○於同日18時2分許，將四把椅子放置在在明興路1285巷3
    0弄11號旁，即甲○○停放車號000-0000號自小客車之後方，
    並喝叱任何人不准移走前開椅子，甲○○於同日21時39分許欲
    駕車離開時，見狀拍照存證並報警，警方到場後，在場之丁○○○在不特人得共見共聞之處所，公然說「放你們這些瘋狗
    出來黑白咬每卡怎」（台語）等語辱罵。
(三)乙○○知悉本院於110年1月28日以109年度家護字第1188號民
    事通常保護令裁定：「不得對甲○○實施身體或精神上之不法
    侵害行為；不得對甲○○為騷擾、接觸、跟蹤之聯絡行為；應
    遠離甲○○工作場所（臺南市○區○○路0000巷00弄00號）至少1
    0公尺遠之距離，保護令之有效期間為1年」，乙○○於110年2
    月4日收受該保護令。乙○○於110年3月11日18時30分許，騎
    乘機車行經臺南市○區○○路0000巷00弄00號前時，公然說「
    破麻」等情。
(四)以上(一)至(三)不爭執事項，業據被告乙○○、丁○○○2人於本
    院審理時供承在卷（本院卷第243、276至283頁），且有車
    牌號碼：000-0000車輛詳細資料表1紙（警一卷第43頁）、1
    10年3月11日監視器擷取照片1張（警二卷第11頁）、本院10
    9年度家護字第1188號民事通常保護令1份（警二卷第13至14
    頁）、臺南市政府警察局第六分局保護令執行紀錄表1份（
    警二卷第15頁）、臺南市政府警察局第六分局執行保護令權
    益告知單1份（警二卷第17至18頁）、110年3月15日家庭暴
    力通報表1份（警二卷第19至20頁）、告訴人提供之監視器
    畫面翻拍照片14張（偵一卷第9至21頁）、告訴人提供之監
    視器影像光碟（警一卷公文封）、告訴人提供之錄影畫面照
    片1張（偵一卷第29頁）、臺灣臺南地方檢察署檢事官勘驗
    報告及擷取照片1份（偵一卷第93至108頁）、本院110年度
    家護抗字第21號民事裁定1份（本院卷第45至51頁）、告訴
    人於民事庭提出之110年3月11日18時32分之監視器畫面翻拍
    照片7張（本院卷第67至69頁）、本院110年11月15日準備期
    日勘驗監視器光碟之勘驗筆錄及擷取照片1份（本院卷第139
    至171頁）、本院111年01月19日準備期日勘驗告證0--00000
    000手機錄影畫面之勘驗筆錄及截圖（本院卷第197至213頁
    ）在卷可稽，是此部分事實首堪認定。
三、認定事實之依據及理由
(一)被告乙○○無故留滯建築物部分：
　⑴被告乙○○進入上址補習班後，經告訴人示意被告乙○○離開現
    場，被告乙○○仍留滯現場等情，業據告訴人於警詢時證稱：
    我下車後他就叫我，向我詢問親戚電話，我向他表示我不清
    楚，他便開始向我吼叫，我就表示我要上班，我快步走進補
    習班後，他也衝進補習班，我向他表示我要開始上班，請他
    離開，隨後乙○○太太也走進補習班，我請他太太跟乙○○離開
    等語（見警一卷第9頁），於偵查中證稱：109年12月4日下
    午5點左右，乙○○看到我開車去停好車在他們家附近，我下
    車時他就叫我，說有話要問我，我就走過去，他問我一個堂
    弟的電話，但是我不知道，我說如果你要問他電話你去問他
    妹妹，我真的不知道，他說我怎麼可能不知道，就開始大聲
    ，叫我坐下，我沒有坐下，我說你喝酒我不跟你講話，我要
    先離開，他就更大聲的吼，叫我一定要坐下，我說你喝酒我
    不跟你講話，我離開時，他就起身擋我的路，他就擋在我前
    面，我就趁著空隙趕快走進去我上班的地方，他就跟著走進
    來，我跟他說這是我上班的地方，你喝酒我不跟你講話，你
    出去，他還是不要，在裡面講一些有的沒的，過不久他老婆
    就進來，我叫他老婆把他帶走，我走去開門請他們離開，當
    下乙○○就用力扯我頭髮，往後甩，我就撞到我的辦公桌的椅
    子，接下來他被他老婆拉出去，我就報警等語（見偵一卷第
    78頁），本院審判中證述：事發當天我要去上班，把車子停
    好之後，乙○○問我堂弟的電話，但事實上我真的沒有我堂弟
    的電話。我跟他說我沒有電話，他不相信，就開始對我大吼
    大叫，我說如果要他(堂弟)的電話，就去問他(堂弟)的妹妹
    ，因為我真的沒有，但他認為是我有但不跟他說，那天他又
    有喝酒，氣就有點起來了，我說我要上班了，我就一直要往
    補習班的方向走，他就起身一直擋著我的路，不讓我走進去
    補習班，我就找那個縫隙，趕快衝進我的補習班，我覺得這
    樣子我比較安全。我進去的時候，他就跟著我進去，我跟他
    說這是我的上班場所，麻煩你出去，他不出去，過一下子，
    他老婆就過來了，他老婆過來的時候，我就跟她講說「你把
    他帶走」（台語），因為他那時候有喝酒，我補習班的辦公
    桌前面正好站了一個小朋友，所以我希望他們兩個趕快離開
    ，因為我上課時間也快到了，那我就要去開那個門，請她把
    他帶走。我要開門的時候，他就從我的馬尾用力往後拉等語
    （見本院卷第249頁）。
　⑵被告乙○○於警詢時供稱：我當時要向甲○○詢問其堂哥林瑩淵
    的電話，她不理我，我才會對她大聲。我有尾隨她進入補習
    班，因為我要向甲○○詢問其堂哥的電話，我進入補習班後，
    我太太呂麗華因為有聽到我喊得大小聲而到補習班門口查看
    ，當時甲○○看到我太太呂麗華，就指我太太並往我太太的方
    向走去，我以為她要對我太太不利，所以才會扯她的頭髮將
    她往後甩等語（見警一卷第4至5頁）。於偵查時供稱：我確
    實有要問他一位堂弟的電話，我覺得他知道，但是他不講，
    他一直走去他的補習班，我一直跟著他旁邊要問他電話，我
    擋他，他就一直閃，一直到補習班，他進去補習班我有跟進
    去。我跟進去也是在問他電話，我太太後面才進來，甲○○看
    到我太太進去，他就要去打他，我才去拉他，結果是拉到他
    的頭髮，拉到後面，我當時的感覺是他要對我太太不利，我
    將甲○○拉開後，我太太就叫我回去，我就出去了，他車停的
    地方的土地我們有糾紛等語（見偵一卷第79頁）。本院審理
    時供稱：我是要問她堂弟的電話，我就進去，她就叫我出去
    ，我有大小聲，後來我太太有來，甲○○好像要對我太太不利
    ，我就拉開她到旁邊。他有說要上課叫我離開。因為我要跟
    她要「水源」的電話，從頭到尾都是甲○○經手的，他說他不
    知道，我很懷疑，所以我才會躊躇不離開，因為想要問出來
    ，後來我太太也有到補習班門口，告訴人的態度很惡劣，我
    是因為這樣才生氣，所以我才把她拉開等語（見本院卷第24
    3、274頁至第279頁）。
　⑶又被告乙○○於109年12月4日17時45分22秒許進入系爭補習班
    ，至呂麗華於同日17時46分34秒許將被告乙○○帶離補習班乙
    情，有本院勘驗筆錄在卷可參，勘驗內容如下（見本院卷第
    144至145頁）：　
錄影地點為臺南市○區○○路0000巷00弄00號補習班內，於監視器畫面時間： 17：45：22，一名身穿白色長袖上衣女子即甲○○自畫面左上方入口處進入室內，往畫面右方走去，將手持之物品放置於桌上，其後方亦跟著一名身穿白底橫條紋上衣男子即乙○○進入室內，站在畫面中甲○○左方。乙○○與甲○○面對面交談，乙○○先是用手敲右前方桌子，甲○○亦以右手在乙○○面前比畫，並再以右手食指指向乙○○約2秒，乙○○嘗試要撥掉甲○○的手，甲○○閃躲掉而未被碰觸到。 17：45：41，一名穿藍色長袖上衣女子(呂麗華)自畫面左上方入口處出現於畫面中，甲○○見狀後，用右手指向甲女，並邊指邊往(呂麗華)方向走去。 17：45：46，乙○○從甲○○後方，用右手抓住甲○○之馬尾，將甲○○往後拉，甲○○因此往畫面右方摔去，其右方適有堆置之紙箱數只，甲○○往右方摔去時甲○○臉部撞到紙箱上，並撲扶在紙箱上。甲○○頭髮散開，但並未跌至地上，甲○○隨即站直身體站於畫面右方，乙○○與甲○○仍持續對話。 17：46：05，(呂麗華)拉住乙○○之右手臂，將乙○○往畫面左方拉，試圖要帶乙○○離開現場，甲○○則自其袋子裡拿出手機使用。 17：46：13，乙○○甩開(呂麗華)雙手，再走向甲○○與之對話，並以右手指著甲○○，甲○○頭往畫面右方轉去，不理會乙○○。 17：46：34，(呂麗華)將乙○○帶離現場後，甲○○將門關上。 
　　可見被告乙○○留滯在系爭補習班之時間約為1分鐘餘。從而
    ，被告乙○○於告訴人停妥車輛後，即為了詢問電話尾隨告訴
    人，告訴人已明確告知不知道堂弟之電話，且告訴人進入告
    訴人經營之系爭補習班後，被告乙○○仍為追問電話跟著告訴
    人進入補習班，惟告訴人已明確告知被告乙○○其不知道堂弟
    之電話，乃要求被告乙○○離開，被告乙○○仍拒絕離開，嗣由
    呂麗華到場將被告帶離，而留滯其內約1分多鐘乙情，至堪
    認定。
　⑷按刑法第306條所保護的法益，在於住宅、建築物的和平、安
    寧、自由以及個人生活的私密。個人就其居住、建築物使用
    之場所，有決定何人可以進入或停留之權利，更有在其居住
    、建築物處所中有不被干擾、居住、建築物使用安寧不被破
    壞的自由。是以，本條既係在保護個人居住及建築物之使用
    權，則居住、建築物使用場所所依附之實體，亦即硬體的房
    屋建物，屬於誰所有，已非所問。查本件告訴人於案發時在
    臺南市○區○○路0000巷00弄00號經營補習班，此據告訴人證
    述在卷，並有前揭監視器擷取照片在卷可佐，且為被告乙○○
    所不爭執，則告訴人對該址有管領使用權，若經告訴人要求
    離開仍未離開，亦屬於妨害建築物使用之安寧。又該建築物
    既已由告訴人設立補習班，僅有該處經營者、受僱教師、學
    生及其家長或合作書商等之特定人得自由進出該建築物，依
    此建築物之性質、使用目的、管理狀況，顯非不特定人可得
    隨時出入之場所，難謂公眾得出入之場所。
　⑸至被告乙○○辯稱，其係為向告訴人詢問電話而去，有正當理
    由乙節。然刑法第306條所謂「無故」，應指無正當理由而
    言。又有無正當理由而留滯現場，其理由正當與否，則應以
    客觀標準觀察，凡法律、道義、習慣等所應許可，而無悖於
    公序良俗者，始可認為正當理由。查，本件被告乙○○進入系
    爭補習班後，告訴人確要求被告乙○○離去，惟遭被告乙○○所
    拒而仍留滯等情，業如前述，且為被告乙○○所不否認，而被
    告乙○○雖辯稱當日係為詢問告訴人之堂弟電話事宜而前往云
    云，然告訴人既已表明不知道電話，並當場要求被告乙○○離
    開，此種堅決態度已明確彰顯告訴人不願被告乙○○繼續留滯
    於該補習班內，是當告訴人表明不知道電話、不願被告乙○○
    停留，要求被告乙○○離開該補習班時，被告乙○○繼續停留該
    處，自難認有正當理由。再者，被告乙○○既受告訴人退去之
    要求，仍無視該要求而留滯於該補習班內，並持續相當時間
    仍未離去，參酌被告乙○○當時所處情境與環境，難認有何不
    能離去或需留滯之必要，縱使被告乙○○確實曾詢問告訴人有
    無堂弟之電話，被告乙○○亦不因此取得長時間留滯該補習班
    之權利，否則一有人假籍詢問電話之名，即可任意留滯他人
    建築物，他人建築物使用安寧豈非蕩然無存。又案發當時補
    習班內尚有年幼學生在其內，此有前揭監視器光碟擷取照片
    在卷可查，被告乙○○已受告訴人退去之要求，仍不顧尚有年
    幼學生在其內，仍在告訴人所經營之補習班內留滯、質問告
    訴人，顯然非單純出於詢問電話之目的，顯非法律、道義、
    習慣等所應許可，難謂正當，職是之故，被告乙○○辯稱其所
    為並非無故云云，尚非可採。
(二)被告乙○○傷害部分：　　
　⑴告訴人於警詢時證稱：乙○○徒手拉扯我的頭髮，把我用力向
    後甩，使我去撞到東西，但我不確定撞到什麼東西。有驗傷
    證明，右臉頰鈍挫傷等語（見警一卷第11頁），於偵查中證
    稱：乙○○用力扯我頭髮，往後甩，我就撞到我的辦公桌的椅
    子等語（見偵一卷第78頁）。本院審判中證述：那時候我是
    綁著馬尾，乙○○就從我的馬尾用力往後拉。是我的身體撞到
    我的椅子，但是我的臉是撞到那個紙箱。因為是先撞到箱子
    ，那個力道很強，撞到箱子之後，整個身體沒有地方可以扶
    著，所以先撞到箱子再撞到椅子，身體是撞到椅子，臉是撞
    到箱子。當時撞到的時候是痛，但是還沒有紅腫，被告乙○○
    不讓我把車子開走，後來我是叫計程車直接送我到成大醫院
    去做驗傷。因為進去不可能馬上驗傷，我還要在那邊等他們
    要派人來幫我驗傷的程序，所以那時候已經是12點多了。臉
    頰的鈍挫傷是撞擊到紙箱受傷的等語甚詳（見本院卷第249
    至255頁）。經本院當庭勘驗監視器錄影光碟結果：「17時4
    5分46秒，乙○○從甲○○後方，用右手抓住甲○○之馬尾，將甲○○往後拉，甲○○因此往畫面右方摔去，其右方適有堆置之紙
    箱數只，甲○○往右方摔去時甲○○臉部撞到紙箱上，並撲扶在
    紙箱上」之情，有本院勘驗筆錄及擷取照片在卷可憑（見本
    院卷第144至145、153至163頁）。
　⑵告訴人於案發後同日23時50分即至國立成功大學醫學院附設
    醫院急診，有該醫院受理家庭暴力事件驗傷診斷書1份在卷
    可憑。其上記載：「受害人主訴：2020年12月4日17時50分
    被其小叔用手抓頭髮，之後撞到右臉頰，造成右臉頰鈍挫傷
    。檢查結果：右臉頰頓挫傷，其他身體部位無明顯新生外傷
    。」等語（警一卷第31至33頁）。告訴人於案發後隨即報案
    ，經警至案發現場，有員警梁育睿109年12月30日職務報告1
    份略以：「職警員梁育睿於109年12月4日晚上18時30分許接
    獲灣裡派出所值班台通報，稱有民眾電話報案於南區明興路
    1285巷30弄15號遭人傷害，職與時段帶班巡佐張俊吉立即趕
    往案發現場，到場發現報案人甲○○一人在場，甲○○向警方告
    知其小叔乙○○於12月4日晚間17時47分許進入案發地點屋内
    ，拉扯甲○○頭髮與打傷其臉頰，並稱可提供現場屋内監視器
    給警方作為證據，警方告知若要提告傷害可立即受理，但需
    要去驗傷並請醫生開立驗傷證明。」等語（警一卷第19至20
    頁）可稽。另告訴人於同日至成大醫院就診時，經醫療人員
    拍攝告訴人臉頰受傷位置，此有國立成功大學醫學院附設醫
    院110年9月27日成附醫急診字第1100017998號函暨附甲○○10
    9年12月4日就診之病歷及醫學光碟傷口照片3張（本院卷第1
    01至116頁），確與本院勘驗錄影畫面所見告訴人遭被告拉
    扯頭髮向右後方甩，致告訴人往右後側倒，臉部撞到紙箱之
    位置相符，足徵告訴人所證上情確非虛構。再者，告訴人上
    開就醫時間與本件遭被告乙○○拉扯頭髮撞擊紙箱發生時序上
    密接，且就醫當時即陳述係因被其小叔用手抓頭髮，之後撞
    到右臉頰所造成。且告訴人於警員梁育睿於同日晚上18時30
    分許到案發現場詢問時，告訴人亦向警方告知其小叔乙○○拉
    扯其頭髮、打傷臉頰等語，堪信告訴人所受傷勢為當日遭被
    告乙○○拉扯頭髮向右後方甩，致往右後側倒，臉部撞到紙箱
    所致。被告乙○○單以告訴人至成大醫院急診所開立診斷證明
    書時間為同日晚間11時50分，距離案發時已經過5小時為據
    ，辯稱告訴人之上開傷勢與其拉扯告訴人頭髮向後甩，告訴
    人因此側倒無關云云，並不可採。
　⑶被告乙○○固提出其於同日晚間9時多許，告訴人至停車處欲開
    車時之相片1張及手機錄影檔案，並辯稱：相片中之告訴人
    之臉頰沒有受傷云云，然查：告訴人之右臉頰撞擊紙箱，未
    產生流血之結果，況且本案告訴人驗傷結果為右臉頰鈍挫傷
    ，依據上開國立成功大學醫學院附設醫院驗傷診斷書及函文
    所附病歷及照片，本件醫師診斷甲○○受有上開傷勢，並非單
    純憑據甲○○之主訴，尚有搭配理學檢查確認，此為醫師專業
    之判斷，在別無反證下，自應採憑。又依據被告拍攝之現場
    照片，可見現場雖有燈光照明，惟在照明燈光以外之範圍仍
    相對昏暗，此有現場照片1張可參（見本院卷第99頁），故
    被告乙○○提出之照片1張可能因現場有部分區域照明不足，
    或拍攝角度等因素，而未能看清告訴人臉部之受傷情形，尚
    不足以為有利被告乙○○之認定。
　⑷被告乙○○雖辯稱：是告訴人好像要打我太太呂麗華，始出手
    拉扯告訴人之頭髮，並非傷害告訴人云云。惟查：
　1.證人呂麗華於警詢時證稱：(你知道你先生乙○○與甲○○於109年12月4日有發生口角、糾紛？)我知道。當時我在住處煮菜的時候，有聽到我先生乙○○與人爭吵的聲音，我便到補習班查看發生什麼事，甲○○看到我在補習班的門口的時候，就以手指著我並說「我不想看你、出去」，我先生乙○○就說「我們一個是妳叔叔、一個是妳嬸嬸，你不用這樣子」，但是甲○○一直往我逼進，所以我先生乙○○才會將她拉退。(甲○○當時有揚言要傷害妳或言詞恐嚇妳嗎？)沒有。我認為當時甲○○的態度很差、氣勢凌人等語（見警一卷第16至17頁）。
　2.然依告訴人所提出前揭監視器錄影勘驗結果，確未見告訴人
    人有作勢攻擊呂麗華之情，有前揭勘驗筆錄可佐，足認告訴
    人僅係走向呂麗華，並無任何現在不法侵害呂麗華之事，即
    被告乙○○拉扯告訴人頭髮時，告訴人對被告乙○○或呂麗華並
    無任何現在不法之侵害，被告乙○○所辯其行為是為防止告訴
    人打我太太呂麗華云云，並無可採。被告乙○○拉扯告訴人頭
    髮向右後方甩，確有傷害告訴人之犯意無誤。
　⑸綜上，被告乙○○前揭所辯，顯為臨訟卸責之詞，不足採信。
(三)被告丁○○○公然侮辱部分：
　⑴告訴人於偵查中證稱：12月4日晚上9點半過後我下班之後，
    我發現我車子被擋著不能開走，有請乙○○把椅子拿開，但是
    他不要，所以有報警，警察有來，過程中丁○○○在辱罵，他
    罵說叫你的頭仔出來說，不要叫你們這些瘋狗出來吠等語（
    見偵一卷第78至79頁）。於本院審判中證述：（提示院卷第
    211頁的截圖，是否就是丁○○○對你公然侮辱的現場？）是。
    （丁○○○是站在照片最右邊的女士，照片最左邊是林素慧，
    你當時位置是在哪裡？）我是站在林素慧旁邊的斜後方，我
    拿著手機蒐證。（丁○○○有說一句：「叫你們水源出來講，
    放你們這些瘋狗出來咬每卡怎（台語）」，這句話你有聽到
    嗎？）有。水源是素慧的大哥，是我的堂弟。（為什麼妳會
    覺得丁○○○這句話是針對妳在辱罵？）因為她一直認為說那
    塊土地，林素慧和呂麗華之間有土地糾紛，他誤會是我去慫
    恿林素慧去告，才引起那塊土地的糾紛。當下發生這個場面
    的原因，就是當日下午我的車子是停在那塊土地上。丁○○○
    確實是在罵我們兩個，因為拍攝的人是我，我旁邊就是林素
    慧，所以他就是針對我們兩個人在罵。因為我是要下班的時
    候，看到我的車不能走，他們都在那邊，其實我是要開車趕
    快去醫院驗傷。是因為他們要找林素慧的哥哥出來談這塊土
    地的事情，他哥哥都沒有出面，所以她就說「叫你們水源出
    來啦，不要放你們兩隻瘋狗」（台語），那兩隻瘋狗就是我
    在拍攝的人，另一個就是我堂妹。而且她是針對畫面的鏡頭
    ，針對我們兩個這樣子比、這樣子罵。在拍攝的過程，乙○○
    、丁○○○、戊○○跟林素慧之間有一來一往的對話，類似小吵
    架，我都沒有出聲，因為我在蒐證，當時拿手機拍的人就是
    我，然後她在罵的就是手就指著揮過去，而且如果他說只有
    罵林素慧的話，是台語的「你」，但是她是說「恁」，是複
    數兩個以上，「你」是一個，而且她手揮過去，就是我跟林
    素慧等語（見本院卷第248至261頁）。
　⑵經本院勘驗告證0--00000000手機錄影畫面光碟結果略為：「
    於檔案時間02：37，丁○○○對著穿黑色外套女子即林素慧說
    ：『妳弄這個場面，厲害就要向別人啦，自己欺負自己沒有
    比較厲害、沒有用啦(台)』；於檔案時間02：40，員警問林
    素慧：『今天你們應該不是要來惹這個事情，只是車停那邊
    齁？)』，林素慧回：『對啊。』，員警轉向跟丁○○○說：『她要
    移車啦，讓她移走。』，此時有一名男生聲音（乙○○）說：『
    不能給她移，她們兩個人沒有給我說好，我不能讓她移…(台
    )』，中間丁○○○看著林素慧說：『說清楚啦。(台)』，林素慧
    看著丁○○○問：『為什麼不能停？』)(台)』、看著畫面外出聲
    的男子問：『為什麼不能停？』)(台)』。戊○○說：『叫你水源
    出來講』（台語），於這期間丁○○○一直看著林素慧，一直到
    檔案時間02：58，丁○○○對著林素慧揮動右手並說：『叫你們
    水源出來講，放你們這些瘋狗出來黑白咬每卡怎(台語沒有
    用的意思)。」之情，有本院勘驗筆錄及擷取照片在卷可憑
    （見本院卷第204至205頁）。
　⑶告訴人於109年12月4日晚上21時40分許報案，經警至案發現
    場，有員警梁育睿109年12月30日職務報告1份略以：「於10
    9年12月4日晚上21時40分許，甲○○再致電灣裡派出所，報稱
    其停放於南區明興路1285巷30弄11號前私人空地之BFJ-9598
    號自小客車，車後被擺放兩疊椅子導致不便出入，經職於現
    場了解，發現該四張椅子之所有人及椅子擺放者皆為乙○○本
    人，而乙○○與該處私人土地登記所有權人林素慧（甲○○堂妹
    ）之間因有民事土地糾紛，該案件仍在法院審理中，因親屬
    間土地糾紛問題，導致甲○○與乙○○互有不合，又乙○○向警方
    告知若有人去移動該椅子就要向對方提告毁損，職多次向乙○○及其家屬勸說，請其移置該四張椅子讓甲○○車子能方便離
    開但未果，雙方親屬間仍互有僵持，最後甲○○向警方告知先
    暫時不用移置該車輛，因為其不想讓乙○○抓到把柄，會回去
    跟律師諮詢後再做處理，甲○○在車號000-0000號自小客車周
    圍用手機攝錄蒐證後即離去。」等語附卷足參（警一卷第19
    至20頁）。可知當日紛爭之起因在於告訴人停放自小客車之
    土地，因被告乙○○與土地登記所有權人林素慧（甲○○堂妹）
    之間有民事土地糾紛，告訴人下班時欲到該土地上開車，被
    告乙○○不讓告訴人移車，乙○○說「不能給她移，她們兩個人
    沒有給我說好，我不能讓她移…(台)」，丁○○○則說：「叫你
    們水源出來講，放你們這些瘋狗出來黑白咬每卡怎」。雖告
    訴人未出現在畫面中，係因告訴人即為錄影之掌鏡者，而依
    拍攝之角度，可知掌鏡之人所站之位置即在林素慧右側身旁
    ，而丁○○○之前方為林素慧及錄影掌鏡之人，3人間距離甚近
    ，被告丁○○○係面對林素慧及告訴人之方向而為前揭言語等
    情，業經本院勘驗現場錄影之內容，有前揭勘驗筆錄在卷可
    查，並有檢察事務官勘驗報告書及擷取照片9張（見偵一卷
    第93、104至108頁）可以佐證，亦堪認定屬實，足認被告丁○○○所說：「放你們這些瘋狗出來黑白咬每卡怎」之「你們
    」，除林素慧外，當係包括錄影掌鏡之人甲○○無訛。
　⑷所謂「侮辱」，係以使人難堪為目的，以言語、文字、圖畫
    或動作表示不屑、輕蔑或攻擊之意思，足以對於個人在社會
    上所保持之人格及地位，達貶損其評價之程度，即足當之，
    亦不以指名道姓或被害人同在現場為必要，倘見聞者依據談
    話當時之客觀情形，得以特定行為人所輕蔑謾罵之對象，亦
    難謂與「侮辱」之要件不符。「放你們這些瘋狗出來黑白咬
    每卡怎」等語，將他人比喻為「瘋狗」之意，依一般社會通
    念及通常之語意，顯係對人格之輕蔑、不屑之辱詞，並帶有
    嘲諷而足以令人感到難堪、不快，足以毀損他人名譽，進而
    貶損遭謾罵者之人格尊嚴及社會評價無訛。被告丁○○○前揭
    所辯，要屬無據，委無可信。足認被告丁○○○公然侮辱之犯
    行，已可認定。　
(四)被告乙○○違反保護令部分：　　
　⑴告訴人於警詢時證稱：110年03月11日18時30分許，我在台南
    市○區○○路0000巷00弄00號前時遇到相對人乙○○，他剛好騎
    機車經過，看到我就直接對著我辱罵：「破麻」等語（見警
    二卷第8頁），於偵查中證稱：乙○○在今年3月11日晚上，從
    他家1285巷底騎機車經過我的補習班，我的補習班剛好在12
    85巷的前面，看到我跟我家長在外面說話，我看到他來，我
    有稍微挪一下，我有看到他有看到我，他機車有放慢速度，
    在我前面朝我的方向罵我「破麻」，他罵完之後就右轉騎機
    車出去等語（見偵二卷第24頁）。本院審判中證述：（請提
    示警卷第11頁監視器的照片）這張照片是你當初說乙○○對你
    辱罵「破麻」的畫面是正確嗎？）是。（你的位置在哪裡？
    ）就是那個穿白色襯衫、黑色褲子、白色鞋子那個，旁邊坐
    在機車上的是我的學生家長。我當時在跟坐在機車上的一個
    家長講小孩子的事情。乙○○從他家騎車過來，後來他到我那
    邊的時候，他是放慢速度，臉是朝著我這邊罵那兩個字「破
    麻」。（他的音量很大嗎？）就是夠大聲，大聲到聲音都錄
    得到。（提示警卷第11頁下方照片，你說當時被告乙○○騎摩
    托車經過到巷口，當時他面對你講的時候，你是相片中站著
    ，然後左手邊是一個學生家長是坐著，家長是男的還是女的
    ？）女的。（學生家長認識乙○○嗎？）不認識。（乙○○在面
    向你，除了你跟學生家長之外，有沒有其他的女性？）沒有
    。（乙○○在相片中，看起來是有剎車，表示他有減速，轉頭
    面對你，到講了「破麻」兩個字之後，一直到他離開你的視
    線，在你看到的範圍之內，除了你跟學生家長之外，有沒有
    其他女性？）都沒有等語（見本院卷第253至255、261至262
    頁）。
　⑵被告乙○○於警詢時供稱：我有罵「破麻」，但是我是對著空
    氣罵等語（見警二卷第5頁）。於偵查時供稱：(她說在3月1
    1日你騎車過去，有罵他破麻？)我要出去會經過那邊，我很
    生氣，我是騎過去的時候罵，我又沒有騎到他跟他家長前面
    。(為什麼要騎到那裡罵？)因為我大哥的這個女兒的作為我
    不認同，他有告他兄弟傷害，他媽媽怨嘆，書念那麼多有什
    麼用。(你是騎到那邊看到他才罵的？)是，我跟我大哥的感
    情很好，我大嫂也對我很好，我看他的行為讓我大嫂很難過
    等語（見偵二卷第25頁）。本院審理時供稱：當時我是騎車
    經過的時候，說了「破麻」這兩個字，當時告訴人也不在場
    ，不是針對告訴人，請問我不能對空氣講話嗎等語（見本院
    卷第243、279頁）。並有110年3月11日監視器擷取照片1張
    （警二卷第11頁）、告訴人於民事庭提出之110年3月11日18
    時32分之監視器畫面翻拍照片7張（本院卷第67至69頁）可
    佐，該等擷取照片顯示，被告乙○○騎機車到巷口時，告訴人
    站立在巷口之路旁，被告乙○○之機車剎車燈亮起，而當時在
    該巷口僅有告訴人及另一名坐在機車上之人。被告乙○○騎機
    車經過告訴人前方時，2人間之距離不遠，再參以被告陳進
    發於偵查中曾經自承：(為什麼要騎到那裡罵？)因為我大哥
    的這個女兒的作為我不認同，他有告他兄弟傷害等語，已表
    明係因不認同告訴人之作為而罵「破麻」。足認被告乙○○騎
    機車經過告訴人身旁時，所罵之「破麻」非對空氣謾罵，而
    係針對告訴人甚明，而上揭言語依社會通念，亦足以貶損他
    人之人格及社會評價，有輕蔑他人、使人難堪之意，顯屬侮
    辱之言語。故被告乙○○在不特定多數人得共見共聞之巷弄，
    對告訴人為上揭言語，實已該當公然侮辱罪之構成要件甚明
    。並對告訴人造成精神上不法侵害，而違反本案保護令。被
    告乙○○所辯顯無足採。
　⑶家庭暴力防治法第61條第1款、第2款，係依被告行為對被害
    人造成影響之輕重而為不同規範，若被告所為已使被害人生
    理或心理上感到痛苦畏懼，即可謂係對被害人實施身體或精
    神上不法侵害之家庭暴力行為，反之若尚未達此程度，僅使
    被害人產生生理、心理上之不快不安，則僅為騷擾定義之規
    範範疇。被告乙○○上開罵告訴人「破麻」已係對告訴人實施
    精神上不法侵害，而違反本案保護令之禁止實施家庭暴力無
    疑。公訴意旨認被告乙○○此部分所為僅係違反禁止對告訴人
    為騷擾行為，即有誤解，應予變更，於此敘明。
(五)綜上所述，本院認為被告2人前開所辯，尚不足採。被告上
    開傷害犯行，事證明確，堪予認定，應依法論科。
四、論罪科刑：
(一)按家庭暴力防治法所稱家庭暴力，指家庭成員間實施身體、
    精神或經濟上之騷擾、控制、脅迫或其他不法侵害之行為；
    家庭暴力罪，指家庭成員間故意實施家庭暴力行為而成立其
    他法律所規定之犯罪，家庭暴力防治法第2條第1款、第2款
    分別定有明文。查本件被告乙○○是告訴人之叔叔，被告丁○○○是告訴人之姑姑。此據被告2人及告訴人陳明在卷，被告乙○○、丁○○○分別與告訴人間具有家庭暴力防治法第3條第4款
    所定義之家庭成員關係，且被告乙○○、丁○○○對告訴人故意
    實施不法侵害行為，故被告乙○○、丁○○○所為雖分別該當家
    庭暴力防治法所稱之家庭暴力罪，惟因家庭暴力防治法對於
    家庭暴力罪並無科處刑罰之規定，僅依刑法予以論罪科刑即
    可。
(二)被告乙○○部分
  ⑴核被告乙○○就事實欄一(一)前段所為，係犯刑法第306條第2
    項之留滯建築物罪。就事實欄一(一)後段所為，係犯刑法第
    277條第1項傷害罪。就事實欄三所為，則係犯刑法第309條
    第1項公然侮辱罪，及家庭暴力防治法第61條第1款違反保護
    令罪。
　⑵檢察官起訴認被告乙○○就事實欄一(一)前段所為涉犯刑法第3
    06條第1項侵入住宅罪嫌，容含誤會，然閱檢察官起訴書上
    繕之起訴事實，涵蓋被告乙○○受退去他人建築物之要求卻仍
    未離開之記載，又經本院告知法條增加同條第2項受退去他
    人建築物之要求而仍留滯罪嫌（見本院卷第241頁），爰變
    更起訴法條。
　⑶又公訴意旨認被告乙○○就事實欄三所載部分涉家庭暴力防治
    法第61條第2款之罪，容有誤會。而被告乙○○就事實欄三所
    載部分，係以一行為觸犯公然侮辱、違反保護令2罪名，為
    想像競合犯，應依刑法第55條前段規定，從一重之違反保護
    令罪處斷。
　⑷被告乙○○所犯上開3罪，犯意各別、行為互殊，應予分論併罰
    。
(三)核被告丁○○○所為，係犯刑法第309條第1項公然侮辱罪。
(四)爰審酌被告乙○○尾隨告訴人進入上開補習班，經告訴人要求
    其退去，被告乙○○拒不離開，被告乙○○此舉顯非尊重他人對
    於建築物之管領權限，復以手拉扯告訴人頭髮向右後方甩之
    方式，致告訴人受有右臉頰鈍挫傷之傷勢；又無視本院核發
    之保護令，對告訴人公然侮辱，致違反保護令禁止之事項，
    有損於告訴人人格及社會評價。被告丁○○○不尊重他人之人
    格尊嚴，以足以貶抑人格及社會評價之言詞對告訴人侮辱，
    使告訴人之人格尊嚴及社會形象受損，且被告2人均否認犯
    行，復未能與告訴人達成和解之犯後態度，另考量被告2人
    之犯罪手段、情節與所生侵害，兼衡被告乙○○自陳國中畢業
    之智識程度，目前從事寺廟的雕刻工作，已婚，三個小孩均
    成年，要撫養妻子；被告丁○○○自陳沒有讀書，已婚，配偶
    往生，育有四個小孩均已成年之家庭生活狀況等一切情狀，
    被告乙○○分別量處如主文第一項所示之刑，並均諭知易科罰
    金之折算標準。被告丁○○○量處如主文第二項所示之刑，並
    諭知易服勞役之折算標準。
(五)另衡酌被告乙○○所犯數罪之罪質種類、所侵害法益、造成之
    損害、各次犯罪之時間與空間關係、加重效益及整體犯罪非
    難評價等總體情狀，並綜合考量上述科刑審酌情狀，依限制
    加重原則，就被告上開3罪所處之宣告刑，定其應執行刑如
    主文第一項所示之刑及諭知易科罰金之折算標準。
據上論斷，應依刑事訴訟法第299條第1項前段、第300條，刑法
第277條第1項、刑法第306條第2項、第309條第1項、第41條第1
項前段、第42條第3項前段、第51條第6款、第55條，家庭暴力防
治法第61條第1款，刑法施行法第1條之1第1項，判決如主文。
本案經檢察官林慧美提起公訴，檢察官丙○○到庭執行職務。
中　　華　　民　　國　　111 　年　　5 　　月　　 2　　日
                刑事第十三庭    審判長法  官  鄭彩鳳
                                      法  官  陳威龍
                                      法  官  王惠芬　
以上正本證明與原本無異。
如不服本判決應於收受本判決後20日內向本院提出上訴書狀，並
應敘述具體理由。其未敘述上訴理由者，應於上訴期間屆滿後20
日內向本院補提理由書狀（均須按他造當事人之人數附繕本）「
切勿逕送上級法院」。
      　　　　　　　　　　　　　　　　書記官　陳杰瑞
中　　華　　民　　國　　111 　年　　5 　　月　　3 　　日
附錄本案論罪科刑法條全文：
刑法第277條第1項
傷害人之身體或健康者，處五年以下有期徒刑，拘役或五十萬元
以下罰金。
中華民國刑法第306條：
（侵入住居罪）
無故侵入他人住宅、建築物或附連圍繞之土地或船艦者，處1 年
以下有期徒刑、拘役或3 百元以下罰金。
無故隱匿其內，或受退去之要求而仍留滯者，亦同。
中華民國刑法第309條
公然侮辱人者，處拘役或九千元以下罰金。
以強暴犯前項之罪者，處一年以下有期徒刑、拘役或一萬五千元
以下罰金。
家庭暴力防治法第61條
違反法院依第十四條第一項、第十六條第三項所為之下列裁定者
，為本法所稱違反保護令罪，處三年以下有期徒刑、拘役或科或
併科新臺幣十萬元以下罰金：
一、禁止實施家庭暴力。
二、禁止騷擾、接觸、跟蹤、通話、通信或其他非必要之聯絡行
    為。
三、遷出住居所。
四、遠離住居所、工作場所、學校或其他特定場所。
五、完成加害人處遇計畫。